最高法院刑事判決　　　　　　一○○年度台上字第五○一四號
上　訴　人　林育男
上列上訴人因違反毒品危害防制條例案件，不服台灣高等法院中
華民國一○○年七月二十二日第二審判決（一○○年度上訴字第
一五○六號，起訴案號：台灣桃園地方法院檢察署九十九年度偵
字第一九六七六、二二七六五號），提起上訴，本院判決如下：
    主  文
上訴駁回。
    理  由
按刑事訴訟法第三百七十七條規定，上訴於第三審法院，非以判
決違背法令為理由，不得為之。是提起第三審上訴，應以原判決
違背法令為理由，係屬法定要件。如果上訴理由書狀並未依據卷
內訴訟資料，具體指摘原判決不適用何種法則或如何適用不當，
或所指摘原判決違法情事，顯與法律規定得為第三審上訴理由之
違法情形，不相適合時，均應認其上訴為不合法律上之程式，予
以駁回。本件上訴人林育男上訴意旨略稱：(一)、原判決記載「林
育男能預見劉世偉委託代為處理之貨物，可能內藏海洛因」，然
卷內並無證據足以證明上訴人「確知」或「得預見」劉世偉所寄
送之貨物內有夾藏海洛因之事實，原判決所為上開認定，有未憑
證據認定事實之違誤。又縱上訴人有「可能預見」劉世偉所寄送
之物內藏有違禁品，但依法管制之違禁品種類甚多，且刑度不一
，海洛因乃刑度最重之違禁品，在無積極證據足以證明上訴人對
於劉世偉所寄送之物品藏有何種違禁品，有所「認識」或「預見
」情形下，以擬制方法，遽推論上訴人「能預見」所夾藏之物為
海洛因，有違罪疑惟輕原則。(二)、上訴人於警詢時及檢察官偵查
中，係供述：「（民國）九十九年七月十九日劉世偉告訴我要寄
運貨物時，我曾問他貨物內容、重量、數量、包裝情形等訊息，
當時劉世偉告訴我是精油燈及咖啡」、「我同意你的說法，但我
不知道那裡面是海洛因，我只知道裡面是咖啡」，可見上訴人前
後所述一致。況以精油燈、咖啡包等物為禮品及贈品，文義並無
不同。原判決以「被告（上訴人，下同）前於警詢及偵查中供稱
：劉世偉告訴伊本件貨物是他在泰國有一些禮品及贈品，要寄回
台灣分給不同的人，要伊幫忙派送云云，然其於審理時則辯稱：
劉世偉告知本件貨物為精油燈、咖啡包云云，是被告就劉世偉委
託其代為處理派送之物品究為何物，前後所述不一，已無從遽以
採信」等語，認為上訴人之陳述前後矛盾，所辯不知劉世偉所運
送之貨物內夾藏海洛因，不足採信，乃斷章取義，實有違誤。(三)
、上訴人為賺取運費差額，故將收件人載為先知公司（即先知國
際企業有限公司，下稱先知公司），於到貨後，前往先知公司領
取再行派送，實屬正常。上訴人縱未使用自己或劉世偉名義，亦
無法隱匿該貨物係劉世偉委託上訴人處理之事實。原判決引用證
人王興樓證述「先知公司UPS（指 United Parcel Service,Inc.
即美商優比速國際股份有限公司，下稱 UPS）帳戶並不一定要用
伊公司作為收件人，也可以第三人作為收件人」等語，認為「即
使借用先知公司之 UPS帳戶，被告仍可以自己或劉世偉之名義作
為收件人，而不需以先知公司為收件人，此與運費多寡並無關連
，被告既曾從事快遞業務，依其工作經驗，對此當無不知之理，
然其竟捨其自己或托運人劉世偉之名義不用，而以先知公司為收
件人，顯有可疑」等情，此乃原判決昧於「快遞業務」所致。(四)
、原判決以「上開五小箱所貼之收件人『施舒雅』及地址、電話
……均確有其人無誤（按『施舒雅』係商店名稱，非自然人之姓
名），而上開商店顯非係購入扣案海洛因之人，是上開五小箱上
所貼之收貨人、地址等顯然僅是作為偽裝之用，而屬不實之收件
人資料。倘被告為不知情之一般快遞業者而依址逐一派送，其結
果或為各該店之櫃檯人員認無訂購而拒收，然亦可能因各該店之
櫃檯人員不知情而予以收受，衡諸本次夾藏之海洛因，經鑑驗後
淨重高達二千餘公克，價值不菲，且運輸海洛因乃屬法定刑度應
處死刑或無期徒刑之重罪，劉世偉甘冒重典，費盡心思自泰國夾
藏海洛因進入我國，豈有可能將如此大量之海洛因置於此種流向
無從控制之情狀，而功虧一簣，是被告稱其於領取上開貨物後，
將依五小箱內所貼之收件人地址逐一派送云云，顯與事理不符，
並非足採。又被告於警詢時陳稱：劉世偉告訴伊會在九十九年七
月二十三日回國等語，證人即承辦員警陳志鵬於本院（指原審）
審理時亦證稱：被告於警詢時有說劉世偉會在九十九年七月二十
三日回國，伊有查詢航空公司，確有訂位要回國，但到目前均未
入境等語，顯見劉世偉原已預備於上開貨物運抵台灣後，隨即入
境，其目的無非為處理上開已經由 UPS快遞運送方式進入台灣之
海洛因，是其絕無可能任令被告將上開夾藏有海洛因貨物派送出
去。……被告與劉世偉於九十九年七月十九日上午十時十六分起
至九十九年七月二十一日晚上十一時二十九分止，曾有頻繁之通
話紀錄，……足見被告與劉世偉於本次貨物運送進口期間，雙方
曾密集聯繫，被告對劉世偉回國時間知悉甚詳，益徵被告對此次
貨物運輸進入台灣後將待劉世偉返國處理一節，應非全然無知，
是被告稱其將依收件人地址逐一派送，伊沒有印象劉世偉有無特
別交代什麼云云，係避重就輕之詞，不足採信」等語，依下列說
明，全然出於推論，而有違誤，(1)上訴人是否依址派送，乃上訴
人從事「快遞業務」之義務，至於劉世偉如何控管所夾藏之海洛
因，與上訴人無關。況上訴人向先知公司領取該貨物後，即為警
查獲，後續之情形如何，無法推斷，不能排除劉世偉有可能在上
訴人領貨之後，即通知上訴人不要派送，故劉世偉未必事先告知
上訴人所寄送之貨物夾藏海洛因。上訴人所辯，係屬事實，原審
不予採信，實出於推測擬制之詞。(2)劉世偉於上訴人遭逮捕後，
即未按期回國，當係另派他人監控上訴人，而獲悉消息。可見上
訴人並不知劉世偉所寄送之貨物夾藏海洛因，否則劉世偉何須另
行派人監控上訴人。據此亦可推知，該監視者方為劉世偉之真正
合夥人，上訴人僅是劉世偉所利用之工具。原判決依據陳志鵬之
證述，推斷劉世偉在貨物送達後，即將於九十九年七月二十三日
入境，是為了處理毒品，因認上訴人所為辯解不足採信，自有違
誤。(3)上訴人雖透過 SKYPE與劉世偉有密切聯絡，且知悉劉世偉
將於何時回國，但劉世偉並未明確告知上訴人運送何物，自不能
推論上訴人知悉劉世偉在貨物內夾藏海洛因，進而認定上訴人所
辯係避重就輕之詞。(五)、原判決以「從事運輸毒品行為之風險極
高，……因此劉世偉若非已告知被告此次運送之物品夾藏非法物
品，被告於領取後需待其返國處理，否則劉世偉何以輕易將此收
受海洛因之任務委由被告執行，而無懼於被告將海洛因依址派送
出去？被告又何須借用先知公司之名義為收件人，且事後一再諉
稱其領取本件貨物後將會按收件人地址逐一派送？」推論上訴人
與劉世偉有共同運送毒品之不確定故意，係以推測擬制之方法，
作為裁判之基礎云云。
惟查：原判決綜合全案卷證資料，本於事實審法院採證認事之職
權，認定上訴人與通緝中之劉世偉曾為軍中同僚，互有來往，上
訴人退伍後從事快遞行業，曾經營威航國際有限公司，專門處理
進出口貨物，熟稔國際快遞貨物運送業務。九十九年七月十九日
，劉世偉從泰國以網路電話（ SKYPE）與上訴人聯絡，商議由上
訴人提供在台灣之收件人名稱及收件地址（即非實際之收件人）
，再透過 UPS從泰國以快遞運送物品進口，上訴人竟基於所運送
之物品縱屬管制進口之海洛因毒品，亦不違背其本意之犯意，同
意參與。議定後，上訴人隨即以電話向先知公司不知情之王興樓
表示，其友人將以 UPS快遞方式自泰國進口物品，欲借用該公司
在UPS 之會員簽約帳號，將貨物寄送至先知公司後，由其前來領
取。王興樓不疑有他，遂告以該公司在UPS 之會員帳號。上訴人
乃即將先知公司之名稱、地址翻譯成英文後，以網路電話通知劉
世偉以先知公司為收件人，將貨物先寄送至先知公司，再作處理
。劉世偉遂於九十九年七月二十日，將如原判決附表（下稱附表
）一所示之海洛因，分裝於「 MOCCONA」牌即溶咖啡之小包裝袋
內，並與其他真正之咖啡包混雜後，分裝成五袋，再將此五袋與
不同顏色之瓷器，分別裝入五個小型紙箱內，在紙箱上分別貼上
收件人「施舒雅」（按係護膚美容商店之名稱）、收件地址及電
話之不實資料後，佯以「陶瓷油燈、咖啡」名義，偽裝為寄送之
貨物，再裝入一個大型紙箱內，依上訴人提供之資料，從泰國曼
谷以 UPS快遞，先寄送至台灣之先知公司。上開貨物於九十九年
七月二十一日運抵桃園國際機場貨運站 UPS快遞貨物進口專區，
翌（二十二）日凌晨二時三十分許，內政部警政署航空警察局（
下稱航警局）會同財政部台北關稅局以Ｘ光儀器執行檢查時，發
覺有異，經拆封檢視、檢驗，發現係海洛因毒品。警方為查緝人
犯，乃喬裝為快遞公司人員，依大型紙箱上之收件地址，按原運
輸流程，於九十九年七月二十二日上午十一時十分許，送至先知
公司，嗣上訴人（於同日上午十一時十五分）前往先知公司領取
該貨物時，當場予以逮捕，並扣得附表一所示海洛因（淨重合計
二○二九‧一一二公克）及附表二所示物品。上訴人於到案後供
出紙箱中之毒品來源，因而查獲正犯劉世偉等情。爰維持第一審
依想像競合犯規定，從一重論處上訴人共同運輸第一級毒品（於
依毒品危害防制條例第十七條第一項規定減輕其刑後，量處有期
徒刑十六年）罪刑之判決，駁回上訴人在第二審之上訴，已依據
卷內資料，說明其所憑之證據及認定之理由。對於上訴人所為之
辯解，併已敘明：前揭查獲之過程，業據證人王興樓（先知公司
職員）、吳政昌（ UPS公司職員）、陳志鵬、呂錦江（以上二人
為承辦警員）等人證述綦詳，並有送貨簽收單、貨物提單、航警
局安全檢查隊「Ｘ光檢查儀注檢貨物報告表」、現場蒐證照片等
附卷，及附表一所示海洛因、附表二所示物品等扣案可稽。查獲
如附表一所示證物，先後經交通部民用航空局航空醫務中心、法
務部調查局鑑定結果，確為第一級毒品海洛因。交通部民用航空
局航空醫務中心鑑定部分，淨重○‧八六二公克，驗餘淨重○‧
八六公克，法務部調查局鑑定部分，合計淨重二○二八‧二五公
克，驗餘淨重二○二八‧一八公克，純度79.53%，有上開鑑定機
關之鑑定書附卷可資證明。上訴人對於與劉世偉以網路電話聯絡
，約定由上訴人提供在台灣之收件人名稱及收件地址（即非真正
之收件人），再由劉世偉透過 UPS從泰國以快遞方式將該紙箱之
物品，先運送至先知公司，上訴人於該箱物品運抵後，立即前往
領取，旋為警方逮捕之事實，亦坦承不諱。其雖否認共同運輸第
一級毒品，辯稱不知劉世偉在紙箱內挾藏毒品，伊係遭劉世偉利
用云云。然而：(1)上訴人先前即從事快遞行業，且曾經營威航國
際有限公司，專門處理進出口貨物，熟稔國際快遞貨物運送業務
，已據上訴人供明在卷，並有威航國際有限公司之營利事業登記
證影本在卷可查。證人王興樓於第一審結證：先知公司之 UPS帳
戶，並非必須以先知公司為收件人，亦可以第三人為收件人，直
接寄給任何人。上訴人既從事快遞業務多年，依其工作經驗，當
無不知之理，然上訴人卻捨其自己或劉世偉之名義不用，而與劉
世偉謀議，在大紙箱之外包裝由上訴人向不知情之王興樓借用先
知公司名義為收件人，內包裝之五個小紙箱則由劉世偉佯以「施
舒雅」、收件地址及電話之不實資料為收件人，顯然與通常之作
業有違。(2)扣案五個小紙箱上所貼之收件人「施舒雅」及其地址
、電話，經查證結果係「施舒雅護膚美容店」分設於台北市、新
北市等地之五家分店（即 BELLAVITA百貨公司信義店，及太平洋
SOGO百貨公司敦南店、雙和店、天母店、忠孝店）之地址、電話
，有小紙箱上之貼紙及原審查詢之資料，可資比對（見偵字第二
二七六五號偵查卷第五十三頁、第五十四頁，原審卷第八十三頁
、第八十四頁）。所謂「施舒雅」係商店之名稱，並非涉案毒品
之真正收件人。故扣案五個小紙箱上所貼之收貨人、地址、電話
等資料，係供偽裝之用，顯然為不實之「人頭」。(3)上訴人已明
確供述，劉世偉向伊表示將於九十九年七月二十三日回國。證人
即承辦警員陳志鵬於原審亦證述，上訴人於警詢時曾說劉世偉會
在九十九年七月二十三日回國，警方向航空公司查詢結果，劉世
偉確有預訂機位，但始終未入境。另劉世偉於九十九年七月二十
一日傳輸給上訴人之簡訊，並表示已將新台幣（下同）六萬元匯
入上訴人（女兒林若歆）之帳戶，及將搭乘星期五（指九十九年
七月二十三日）之班機回國。足見劉世偉原係預訂於毒品運抵台
灣之後，隨即入境處理，上訴人及劉世偉之所以利用 UPS快遞運
送之方式將毒品運輸至台灣，無非避免親自運輸時被查獲，故由
上訴人向王興樓借用先知公司為收件人，先寄至先知公司，再由
上訴人至先知公司領取，以待劉世偉回國處理。上訴人為從事快
遞行業之人員，對於國際快遞貨物運送業務知之甚稔，其竟與劉
世偉共同以異常之方式，利用不實之「施舒雅」為收件人，並向
不知情者借用先知公司名義為寄送之中繼站，以逃避查緝，足認
上訴人已預見該紙箱內可能藏放毒品，縱劉世偉所寄送之紙箱內
藏置毒品，亦「容認」其發生，並不違背其本意，而有運輸、走
私毒品之不確定故意。因認上訴人確有前揭共同運輸第一級毒品
犯行，而以上訴人嗣後否認犯罪，辯稱不知劉世偉在紙箱內挾藏
毒品，伊係遭劉世偉利用云云，乃飾卸之詞，不可採信等情，已
逐一說明及指駁。上訴意旨對於原判決所為前揭論斷，並未依據
卷內資料，具體指摘有何違背法令情形。且查：(一)、認定犯罪事
實所憑之證據，並不以直接證據為限，即綜合各種間接證據，本
於推理作用，為認定犯罪事實之基礎，如無違背一般經驗法則，
尚非法所不許（參考本院四十四年台上字第七○二號、二十七年
滬上字第六四號判例）。上訴人已坦承，於案發之前曾先後收受
劉世偉所交付之金錢共計二十三萬五千元，其中六萬元係於運輸
毒品之同日，即九十九年七月二十一日匯入上訴人之女林若歆之
帳戶，且迄案發時尚積欠劉世偉三萬元（見偵字第一九六七六號
偵查卷第三頁背面、第四頁、第十五頁、第六十三頁、第一一八
頁）。本件雖因上訴人否認犯罪，劉世偉仍通緝中，致無法查明
上訴人參與本件走私、運輸毒品之代價若干，但依上開事證，足
徵上訴人與劉世偉之間，確有金錢往來。又上訴人已供述「他（
指劉世偉）是在（九十九年）七月十七日出境去泰國，七月十九
日跟我聯絡說要進口本件貨物，七月二十日、二十一日查詢貨物
到貨情形時，曾告訴我他會在七月二十三日回國」。劉世偉之入
出境資料，亦記載劉世偉確於九十九年七月十七日出境。承辦警
員陳志鵬且證述「我們有查詢（劉世偉之機位）後確實是有訂位
要回國，……但到現在都還沒有入境」（見偵字第一九六七六號
偵查卷第四頁背面、第一三五頁，原審卷第六十六頁背面、第六
十七頁）。上訴人為快遞行業之從業人員，對於國際快遞運送業
務知之甚稔，其既明知劉世偉於九十九年七月十七日出境，預計
於同年月二十三日入境，前後僅相隔五日，如涉案之紙箱內裝置
一般之合法物品，當可依通常方式直接寄送給收件人或以隨身行
李委請航空公司托運，上訴人竟與劉世偉共同謀議以異常之方式
，利用不實之「施舒雅」為收件人，且向不知情者借用先知公司
名義為寄送之中繼站，顯然違背常情。再者，上訴人於警詢時並
陳述「（劉世偉）應該知道（貨物內夾藏毒品）」、「我仔細想
過，他（指劉世偉）之前委託我報運的幾筆貨都很奇怪，所以我
認為他應該知道扣案貨物內夾藏毒品」（見偵字第一九六七六號
偵查卷第五頁、第八頁背面）。原審乃綜合全案卷證資料，本於
合理之心證，認定上訴人對於劉世偉從泰國寄送之紙箱內可能藏
放海洛因毒品之事實，預見其發生，且其發生並不違背其本意，
而有運輸、走私毒品之不確定故意，已詳為說明，此乃事實審法
院採證認事職權之適法行使，並不違背一般經驗法則。上訴意旨
指稱：原判決以擬制、推測之方法，採為判決之基礎。係以自己
之說詞，所為之指摘，並非適法之第三審上訴理由。(二)、事實之
認定與證據之取捨，乃事實審法院之職權，苟其事實之認定及證
據之取捨，並不違背經驗法則與論理法則，即不容任意指為違法
而執為上訴第三審之理由。上訴意旨其餘之指摘，係對於原判決
已說明事項及屬原審採證認事職權之適法行使，持憑己見而為不
同之評價，且重為事實之爭執，均與法律規定得為第三審上訴理
由之違法情形，不相適合。其上訴不合法律上之程式，應予駁回
。
據上論結，應依刑事訴訟法第三百九十五條前段，判決如主文。
中    華    民    國  一○○  年    九    月   十五   日
                      最高法院刑事第三庭
                          審判長法官  謝  俊  雄  
                                法官  陳  世  雄  
                                法官  魏  新  和  
                                法官  徐  文  亮  
                                法官  吳  信  銘  
本件正本證明與原本無異
                                      書  記  官  
中    華    民    國  一○○  年    九    月  二十一  日
                                                      V